【裁判字號】    93,重訴,569
【裁判日期】    950418
【裁判案由】    確認債權存在
【裁判全文】
臺灣高雄地方法院民事判決             93年度重訴字第569號
原      告  高雄市政府
法定代理人  葉菊蘭
訴訟代理人  周村來律師
            周元培律師
複 代 理人  歐陽志宏律師
被      告  交通部高雄港務局
法定代理人  甲○○
訴訟代理人  黃呈祿律師
受告知人    高雄市碼頭裝卸搬運職業工會
法定代理人  施永林
訴訟代理人  蘇一軒
上列當事人間確認債權存在事件，經本院於民國95年3 月28日言
詞辯論終結，判決如下：
    主      文
原告之訴駁回。
訴訟費用由原告負擔。
    事實及理由
一、本件兩造於原告起訴時之法定代理人原分別為謝長廷、黃清
    藤，嗣於訴訟進行中分別變更由葉菊蘭、甲○○為新任法定
    代理人，並分別聲明承受訴訟，其等之聲請核無不合，依法
    自應予以准許。
二、原告主張：伊前持對受告知人高雄市碼頭裝卸搬運職業工會
    （下稱碼頭工會）有新台幣（下同）8,140,490 元及其法定
    遲延利息債權之執行名義即鈞院87年度雄簡字第2410號、88
    年度簡上字第282 號民事確定判決而據以聲請鈞院以90年度
    執字第43792 號強制執行事件而對受告知人碼頭工會之債務
    人即被告就其為受告知人碼頭工會所保管之裝卸安全費核發
    禁止收取命令，詎被告竟藉詞其所保留之1,400 餘萬元安全
    費，乃係為民國87年1 月1 日碼頭裝卸承攬業開放民營前就
    碼頭工人於港口裝卸過程中所致第三人之損害而預留之款項
    ，該款項並不屬於受告知人碼頭工會所有，且裝卸承攬業開
    放迄今尚未逾10年之侵權行為請求權時效，受告知人碼頭工
    會對之並無上開債權存在為由而對上開禁止收取命令聲明異
    議，惟港口之裝卸承攬業務於87年1 月開放民營前，所有之
    碼頭工人均由被告造具表冊列管，被告並透過受告知人碼頭
    工會發放碼頭工人之薪資、安全獎金等費用，而裝卸貨物安
    全費則係當年度被告提撥之賠償準備金之結餘，年度結算後
    若未給付為賠償金即應全數撥給受告知人碼頭工會，且裝卸
    承攬業務開放迄今並未見有任何人向被告主張侵權行為之損
    賠，是上開安全費自應屬受告知人碼頭工會所有，今被告既
    否認受告知人碼頭工會對之有上開債權存在，伊為受告知人
    碼頭工會之債權人，對此自有確認利益而得提起本訴，為此
    爰依強制執行法第120 條之規定請求判決確認受告知人碼頭
    工會與被告間有8,140,490 元及自87年3 月31日起至清償日
    止，按週年利率5%計算之利息之債權存在。
三、被告則以：本件裝卸安全費係由伊向航商收取之港埠業務費
    之棧埠業務費用中所提撥為損害賠償準備之款項，此屬公法
    上之債權並非受告知人碼頭工會對伊之債權，況該費用原係
    備以供損害賠償金之用，而裝卸業務於87年1 月開放迄今尚
    未逾10年之侵權行為請求權時效，伊仍有保管留存之需，原
    告之請求並無理由等語為辯，並聲明求為判決：駁回原告之
    訴。
四、兩造不爭執之事項：
  (一)、原告持有對受告知人碼頭工會有8,140,490 元及其法定遲
      延利息債權之執行名義即本院87年度雄簡字第2410號、88
      年度簡上字第282 號民事確定判決。
  (二)、高雄港碼頭裝卸制度於87年1 月1 日起民營化，而被告會
      計科目目前尚有「應付代收款-裝卸安全費14,253,634.51
      元」之帳列餘額。
五、本院就兩造必要爭點所為之判斷
  (一)、本件有無確認利益？
      按「民事訴訟法第二百四十七條所謂即受確認判決之法律
      上利益，係指因法律關係之存否不明確，致原告在私法上
      之地位有受侵害之危險，而此項危險得以對於被告之確認
      判決除去之者而言，故確認法律關係成立或不成立之訴，
      苟具備前開要件，即得謂有即受確認判決之法律上利益，
      縱其所求確認者為他人間之法律關係，亦非不得提起。」
      ，最高法院42年台上字第1031號著有判例可資參照。本件
      原告係以被告否認其債務人即受告知人碼頭工會對之有債
      權存在業影響其債權受償之權益而為請求，故系爭債權之
      存在與否，足使原告私法上之地位有受侵害之危險，此並
      得以確認判決除去之，是原告就本件自有即受確認判決之
      法律上利益而得提起，合先敘明。
  (二)、受告知人碼頭工會對被告有無上開債權存在？
    (1)、裝卸安全費應屬何人所有：
        按「為促進商港建設及發展，商港管理機關應就入港船
        舶依其總登記噸位、離境之上下客船旅客依其人數及裝
        卸之貨物依其計費噸量計算，收取商港服務費，並全數
        用於商港建設。」、「各國際港口在裝卸貨物過程中，
        由於工作過失遭致損害之賠償費用，由港埠業務費對內
        分配之裝卸安全費項下撥付之。」、「裝卸安全費之支
        出項目規定如左：一、裝卸船車及搬運過程中由於工人
        之過失，致傷害人體或損壞貨物、船具、車輛、裝卸機
        具、工具及其他損害之賠償。二、增置裝卸安全設備。
        三、裝卸工人之安全獎勵金。四、裝卸安全之宣傳，訓
        練費用及行政費用。」」，商港法第15條第1 項、廢止
        前臺灣省碼頭裝卸工人管理辦法實施細則第37、38條分
        別定有明文。本件原告固主張裝卸安全費乃屬應受告知
        人碼頭工會所有云云，惟此業為被告所否認，而查系爭
        裝卸安全費乃係由被告向航商收取之港埠業務費之棧埠
        業務費項目下之裝卸費中之對內分配款而來，此有臺灣
        省國際港棧埠業務費費率表及其各項裝卸費及什項工作
        費用對內分配表節本在卷可稽，並為原告所不爭執，是
        港埠業務費既係被告依法向航商所收取之商港服務費中
        所列之一費用，則無論被告對內如何分配港埠業務費之
        使用方式，此均無改於該費用原屬被告依法徵收而為其
        所有之事實，而裝卸安全費僅為被告收取之港埠業務費
        中之「對內分配款」之一，被告就裝卸安全費之部分亦
        未另以「代收」、「代付」之名義而向航商收取（被告
        雖將此款列為「應付代收款」之會計科目，然此僅為其
        內部帳目製作問題，並不影響其所收取費用之性質），
        故該提撥自港埠業務費之安全費無論係屬當時結餘之賠
        償準備金或工人安全獎金，其自仍應屬被告所有，原告
        上開主張並無理由。
    (2)、受告知人碼頭工會對被告有無上開安全費用請求之債權
        存在：
        本件原告主張受告知人碼頭工會對被告有上開債權存在
        而得請求云云，惟此業為被告所否認，而查受告知人碼
        頭工會之法定代理人施永林業到庭陳稱：「我們是由工
        會設立工資調節戶（臺灣銀行），須由工會及港務局之
        印鑑才可動用，87年1 月1 日後就取消港務局的印鑑而
        由工會自己管理，當時該帳戶中所餘金額由工會全數發
        放予當時之碼頭工人，至於裝卸安全費是港務局開戶代
        管，我們碼頭工會是監督單位…港務局分配給我們的款
        項我們都是用在工人的安全獎金，並沒有發在其他的地
        方，我們當時是分配單位，年終獎金的部分由我們工會
        自行發放。」等語（卷附第137 、136 頁），則民營前
        當時碼頭工人之工資或獎金等費用既均係由被告撥付給
        受告知人碼頭工會，再由受告知人碼頭工會發放給碼頭
        工人，受告知人碼頭工會於此顯僅為一代收、代付之分
        配機關，如認被告非為碼頭工人之僱主而僅由之代為收
        受裝卸費，其實際上之權利人仍應為碼頭工人本身，受
        告知人碼頭工會除經授權而代碼頭工人向被告請求工資
        或獎金之發放外，其本身亦無向被告請求之權利甚明，
        而本件原包含於商港服務費中之安全費本為被告所有已
        如前述，且依改制前之碼頭裝卸及被告與受告知人碼頭
        工會、碼頭工人間作業之情況暨商港服務費之徵收目的
        ，在無從肯認被告係航商之代理人而為之招人承攬或僱
        傭以代收、代付該服務費之情形下，碼頭工人對被告亦
        無直接請求被告給付非屬代收款之該項保留費用之權利
        ，非權利人之受告知人碼頭工會自亦無此權利，況受告
        知人碼頭工會於87年1 月裝卸承攬業務開放民營化後其
        組成會員已與民營化前有所不同，此為受告知人碼頭工
        會之法定代理人施永林自陳在卷，並有該工會章程在卷
        可稽，則縱認上開安全費原屬工方所有，此工方亦應係
        指當初造具表冊列管之工人全體而非代收機關之受告知
        人碼頭工會，且受告知人碼頭工會縱經當初之碼頭工人
        授權代領上開安全費，此亦非受告知人碼頭工會自有之
        債權，受告知人碼頭工會對被告仍無債權存在，原告上
        開主張並無理由。
      綜上，原告因自身債權受償問題而提起本訴固有確認利益
      ，然上開提撥自港埠建設費之裝卸安全費用應屬被告所有
      ，且受告知人碼頭工會僅為代收、代付機關自無權請求被
      告給付而對被告無上開債權存在，從而，原告依強制執行
      法第120 條之規定請求確認受告知人碼頭工會與被告間有
      8,140,490 元及自87年3 月31日起至清償日止，按週年利
      率5%計算之利息之債權存在並無理由，依法自應予以駁回
      。
六、本件判決之基礎已臻明確，兩造其餘攻擊防禦方法及舉證，
    核與判決無影響，爰不另一一論述，併此敘明。
七、據上論結：本件原告之訴為無理由，合依民事訴訟法第78條
    ，判決如主文。
中    華    民    國    95    年    4     月    18    日
                  民事第五庭審判長法  官  黃宏欽
                                  法  官  王雅苑
                                  法  官  郭宜芳
正本係照原本作成。
如不服本判決，應於送達後20日內，向本院提出上訴狀並表明上
訴理由，如於本判決宣示後送達前提起上訴者，應於判決送達後
10日內補提上訴理由書（須附繕本）。
中    華    民    國    95    年    4     月    18    日
                                  書記官  劉法萱


司法院資訊處製作；財團法人民間司法改革基金會備份。
